ACORDAO-COMPLETO-2534329

ACÓRDÃO 879/2022 ATA 14/2022 - PLENÁRIO

VISTOS, relatados e discutidos estes embargos de declaração opostos por Manuel Enriquez Garcia em face do Acórdão 586/2022-TCU-Plenário, que conheceu e negou provimento a pedido de reexame por ele interposto contra o Acórdão 2000/2020-TCU-Plenário,
ACORDAM os Ministros do Tribunal de Contas da União, reunidos em Sessão do Plenário, diante das razões expostas pelo Relator, em:
9.1. com fundamento nos arts. 32, inciso II, e 34 da Lei 8.443/1992, conhecer e rejeitar os presentes embargos de declaração.
9.2. dar ciência deste acórdão ao embargante.

Embargos de declaração oposto em face de acórdão por meio do qual o Tribunal conheceu e negou provimento a pedidos de reexame interpostos contra decisão que aplicou ao embargante multa.

Conselho Regional de Economia 2ª Região (SP).

3. Embargante: Manuel Enriquez Garcia (XXX.519.398-XX).

13.1. Ministros presentes: Ana Arraes (Presidente), Walton Alencar Rodrigues, Benjamin Zymler, Aroldo Cedraz, Bruno Dantas (Relator), Jorge Oliveira e Antonio Anastasia.
13.2. Ministros-Substitutos presentes: Augusto Sherman Cavalcanti, Marcos Bemquerer Costa e André Luís de Carvalho.

Manuel Enriquez Garcia

MANUEL ENRIQUEZ GARCIA

BRUNO DANTAS

Ministro Bruno Dantas.

Trata-se de embargos de declaração opostos por Manuel Enriquez Garcia (peça 252) contra o Acórdão 586/2022-TCU-Plenário, que conheceu e negou provimento a pedido de reexame por ele interposto contra o Acórdão 2000/2020-TCU-Plenário.
O Ofício de notificação do Acórdão 586/2022-TCU-Plenário foi emitido em 1º/4/2022 (peça 250) , e Manuel Enriquez Garcia opôs os presentes embargos em 8/4/2022 (peças 252 e 253) . 
Nesta oportunidade, o embargante alega que a deliberação recorrida estaria eivada de omissão ou obscuridade no exame da inconstitucionalidade da vedação contida no art. 2º, do Decreto 6.170/2007.
Em sua avaliação, aludido dispositivo regulamentar, utilizado como fundamento para a capitulação da irregularidade na celebração de convênios entre o Coren-SP e a Ordem dos Economistas do Brasil (OEB) , fora posteriormente considerado inconstitucional. E, não obstante a questão tenha sido trazida à apreciação deste Tribunal de Contas no pedido de reexame, a decisão embargada teria sido omissa ou obscura ao deixar de analisá-la. 
Alega também omissão na aferição individualizada de sua responsabilidade e culpa pelas irregularidades cometidas, fazendo alusão a acusações genéricas e inespecíficas.
Por fim, ressente-se da não apreciação do fato de a OEB possuir utilidade pública, de sorte que as parcerias firmadas com o Coren-SP seriam orientadas ao interesse público. Além disso, não teria havido desvio de finalidade nas avenças. 
Diante das questões aduzidas, o recorrente finaliza o expediente com o seguinte pedido:
"À vista do exposto, opõe os presentes EMBARGOS DE DECLARAÇÃO, em face do Acórdão 586/2022-TCU-Plenário, na forma do art. 287 do Regimento Interno, o qual requer que sejam RECEBIDOS, com ATRIBUIÇÃO DE EFEITO SUSPENSIVO, na forma do §3º, do art. 287, do RITCU, especialmente quanto as sanções impostas ao Embargante, CONHECIDOS, e, ao final, ACOLHIDOS, no sentido de sanar as omissões, senão obscuridades, verificadas no v. Acórdão, precipuamente para a manifestação jurisdicional quanto aos pontos acima colocados. 
Requer, ainda, saneando as omissões, senão obscuridades, elencadas, atribuir efeito infringente para cassar o v. Acórdão, e se for caso anulando, ou julgando improcedente o processo administrativo in casu."
	É o relatório.

Andreia Maio Dias (353.819/OAB-SP), Eduardo de Melo Batista dos Santos (357.597/OAB-SP), Ricardo Hasson Sayeg (108.332/OAB-SP) e outros, representando Manuel Enriquez Garcia.

Não atuou.

DENÚNCIA. IRREGULARIDADES NA GESTÃO DE CONSELHO DE FISCALIZAÇÃO. INSPEÇÃO. AUDIÊNCIA. REJEIÇÃO DAS RAZÕES DE JUSTIFICATIVA. MULTA. PEDIDO DE REEXAME. ARGUMENTOS INSUFICIENTES PARA REFORMA DO JULGADO. CONHECIMENTO E NEGATIVA DE PROVIMENTO. EMBARGOS DE DECLARAÇÃO. AUSÊNCIA DE CONTRADIÇÃO, OBSCURIDADE OU OMISSÃO. CONHECIMENTO E REJEIÇÃO.

DENÚNCIA (DEN)

Secretaria de Recursos (Serur); Secretaria de Controle Externo da Administração do Estado (SecexAdmin).

Trata-se de embargos de declaração opostos por Manuel Enriquez Garcia em face do Acórdão 586/2022-TCU-Plenário, que conheceu e negou provimento a pedido de reexame por ele interposto contra o Acórdão 2000/2020-TCU-Plenário.
Nesta oportunidade, o embargante alega que a deliberação recorrida estaria eivada de omissão ou obscuridade no exame da inconstitucionalidade da vedação contida no art. 2º, do Decreto 6.170/2007; na avaliação de sua responsabilidade subjetiva; e na ponderação sobre a utilidade pública da Ordem dos Economistas do Brasil (OEB) e na ausência de desvio de finalidade. 
Satisfeitos os requisitos atinentes à espécie, os presentes embargos devem ser conhecidos, com fundamento nos arts. 32, inciso II, e 34 da Lei 8.443/1992. 
Inicialmente, acerca da natureza dos embargos declaratórios, julgo relevante transcrever o seguinte excerto do Acórdão 1218/2015-TCU-Plenário:
"Antes de tratar especificamente dos argumentos trazidos pelos embargantes, lembro que essa espécie recursal, cujo objetivo é sanar eventuais omissões, obscuridades ou contradições, não deve ser manejada para rediscussão de mérito, o que representa, na prática, a possibilidade de repetição de um mesmo recurso, ferindo os princípios da singularidade, da isonomia e da celeridade processual. Os embargos declaratórios devem ter como fundamentação a obscuridade (falta de clareza na redação do julgado) , contradição (existência de proposições inconciliáveis entre si) e omissão (falta de pronunciamento judicial sobre matéria que deveria ter sido apreciada pelo juiz) ."
Dito isso, observo que não há obscuridades ou omissões na deliberação embargada.
No tocante à ausência de análise da inconstitucionalidade do art. 2º, II, do Decreto 6.170/2007, utilizado como fundamento para a configuração da irregularidade, não vislumbro a omissão ou obscuridade ventilada. Os itens 27 a 29 do relatório que conduziu o julgamento do pedido de reexame (peça 249) discorrem detalhadamente sobre a questão, nos seguintes termos: 
"27. De plano, deve ser observado que a menção ao art. 2º, II do Decreto 6.170/2007 não é o único fundamento adotado para o julgamento (peça 192) , razão pela qual inexiste qualquer nulidade a ser combatida em relação aos fundamentos contidos na decisão recorrida, uma vez que, no ponto específico em que se discute o fato de o responsável presidir as 2 entidades (Corecon-SP e OEB) , a Corte se utilizou da interpretação de princípios constitucionais, verbis: 
'23. Outro aspecto irregular tratado na denúncia é a formalização de convênios entre o Corecon-SP e a OEB, entidades cujo dirigente máximo era o próprio Sr. Manuel Enriquez Garcia. 
24. O responsável utiliza como razão de justificativa o fato de ter dado continuidade a uma prática que teria se iniciado em 2008, sendo que, nesse período, presidiu o conselho por apenas quatro anos. Tal argumento, ao contrário do que entende a unidade instrutiva, não pode ser aceito para atenuar a responsabilidade do dirigente, uma vez que se trata da inobservância de norma expressa (art. 10, II da Portaria Interministerial MPOG/MF/CGU 507/2011, aplicável por analogia) , vigente à época dos fatos, de cumprimento obrigatório, cujo desconhecimento não pode ser alegado. 
25. Ainda que não houvesse norma a esse respeito, essa é uma situação que fere os princípios da moralidade e da impessoalidade, implicando claramente conflito de interesses.' (Voto Min. Weder de Oliveira. Acórdão 2000/2020-TCU-Plenário) '
28. Ou seja, ainda que houvesse menção explícita à redação revogada de um decreto do Poder Executivo na decisão recorrida, o fundamento para o julgamento do processo de denúncia foi a incidência dos princípios constitucionais da moralidade e da impessoalidade (art. 37, caput, da CF/88) , razão pela qual a modificação posterior do Decreto 6.170/2007 não invalida o fundamento jurídico remoto adotado na decisão, não havendo nulidade a ser dirimida neste ponto. 
29. Note-se que a eventual menção na instrução que precedeu o julgamento (peça 120) da redação revogada do Decreto 6.170/2007 não gera nulidade na decisão ora debatida, uma vez que o fundamento adotado no julgamento foi distinto daquele contido na instrução ora referenciada. Ademais, a instrução serve apenas de subsídio ao julgamento do processo de denúncia, não tendo o condão de nulificar a decisão de mérito."
Quanto à avaliação da responsabilidade subjetiva, embora o recorrente tenha aludido a suposta obscuridade ou omissão correspondente na decisão embargada, tal falha não se confirma.
O relatório condutor da decisão recorrida analisou detidamente os diversos elementos que confirmam a responsabilidade do recorrente, como o nexo de causalidade entre as irregularidades e sua conduta, a existência de culpa, a improcedência do argumento de que as irregularidades já eram práticas reiteradas no Conselho antes de sua gestão, e a não violação da teoria dos motivos determinantes na apreciação de sua responsabilidade. Nesse sentido, constam as transcrições abaixo: 
"32. A decisão recorrida indicou explicitamente as irregularidades e o liame subjetivo entre a conduta e a irregularidade, não havendo imputação de responsabilidade apenas pelo exercício da função de Presidente das 2 entidades envolvidas (Corecon/SP e OEB) , uma vez que a transferência de recursos para execução de convênios com objeto vagos e sem plano de trabalho definidos, bem como a ausência de medidas para implantação de novo plano de cargos e salários são irregularidades de responsabilidade do recorrente, verbis: 
'27. Conforme se depreende das irregularidades enumeradas acima, Manuel Enriquez Garcia, na qualidade de presidente do Corecon-SP, celebrou convênios com a OEB, entidade privada, da qual também era dirigente, com objetos vagos, genéricos, sem plano de trabalho definido. Utilizando-se dos recursos transferidos por meio dos convênios, a OEB realizou despesas a seu critério, sem controle orçamentário e financeiro, sem observar qualquer procedimento de chamamento público nem pesquisas de preços. Por fim, a OEB apresentou ao Corecon-SP prestações de contas precárias, onde não foi possível aferir o nexo de causalidade entre os objetivos previstos e as despesas realizadas, pelo simples fato de não existir plano de trabalho. 
 (...) 56. Acerca dessa questão, acompanho a análise efetuada pela SecexTrabalho (itens 103 a 108 da instrução - peça 120) , uma vez que o responsável não comprovou, em suas razões de justificativas, ter adotado, durante sua gestão, medidas efetivas para a elaboração e a implantação do novo plano de cargos e salários, em substituição ao plano revogado. 
57. O responsável tampouco carreou aos autos comprovação de que cumpriu o percentual mínimo de 50% dos cargos em comissão a serem preenchidos. A omissão de Manuel Enriquez Garcia sobre a questão em tela será considerada para fins de aplicação da multa prevista no art. 58, II, da Lei 8.666/1993.' (Voto Min. Weder de Oliveira. Acórdão 2000/2020-TCU-Plenário) ' 
33. Assim, a regra geral da responsabilização no âmbito das Cortes de Contas é a adoção da teoria subjetiva da responsabilidade, com a necessidade de evidenciação do dolo ou culpa na conduta ou na omissão do responsável, conforme se extraí da jurisprudência da Corte: 
'No âmbito dos processos do TCU, a responsabilidade dos administradores de recursos públicos, com base no art. 70, parágrafo único, da Constituição Federal, é de natureza subjetiva, seguindo a regra geral da responsabilidade civil. Portanto, são exigidos, simultaneamente, três pressupostos para a responsabilização do gestor: i) ato ilícito na gestão dos recursos públicos; ii) conduta dolosa ou culposa; iii) nexo de causalidade entre o dano e o comportamento do agente. Deve ser verificada, ainda, a ocorrência de eventual excludente de culpabilidade, tal como inexigibilidade de conduta diversa ou ausência de potencial conhecimento da ilicitude. (Acórdão 2781/2016-TCU-Plenário. Rel. Min. Benjamin Zymler) ' 'A responsabilidade dos gestores perante o TCU, por ser de natureza subjetiva, pode se originar de conduta comissiva ou omissiva, dolosa ou culposa, cujo resultado seja a violação dos deveres impostos pelo regime de direito público aplicável àqueles que administram recursos da União. (Acórdão 1316/2016-TCU-Plenário. Rel. Min. Ana Arraes) ' 
34. A responsabilidade dos jurisdicionados perante o TCU é de natureza subjetiva, caracterizada mediante a presença de simples culpa stricto sensu, sendo desnecessária a caracterização de conduta dolosa ou má-fé do gestor para que ele seja sujeito à responsabilização, não sendo necessária a comprovação de práticas de acerto ou conluio por parte do gestor. 
35. Neste ponto, não afasta a responsabilidade do recorrente a alegação de que as irregularidades eram praticadas em gestões anteriores, uma vez que é um elemento próprio do recorrente o fato de estar ocupando ao mesmo tempo as funções de direção máxima no Corecon-SP e OEB (conflito de interesses) , atraindo a responsabilidade exclusiva do ora recorrente no período de sua gestão. 
 (...) 
37. Afirma o recorrente a violação dos motivos determinantes, uma vez que a condenação não levou em consideração a natureza de entidade de utilidade pública da Ordem dos Economistas do Brasil, bem como o fato de que as infrações decorreriam de práticas antigas iniciadas em gestões anteriores, tendo sido deliberadas em sessões plenárias, com a aprovação das contas pelo Conselho Federal de Economia, com a incidência dos art. 22, caput, § 1º da LINDB c/c art. 50, § 1º da Lei 9.784/99. 
38. Os motivos determinantes para as práticas observadas na gestão não têm causa anterior em deliberações colegiadas. Ao revés, as medidas adotadas tinham gênese no ato de gestão do responsável e depois eram submetidos à ratificação pelos órgãos coletivos, motivo pelo qual não é cabível o afastamento da responsabilidade pela alegação de que as medidas eram ratificadas pelo Conselho Deliberativo. 
39. No mesmo sentido, a aprovação das contas do órgão pelo Conselho Federal em nada afasta a responsabilidade subjetiva do recorrente, devendo ser eventualmente analisado pela Corte a responsabilidade dos órgãos que aprovaram as contas de gestão do recorrente, sem prejuízo de reconhecer, no presente momento, a responsabilidade do Presidente pelos convênios firmados sem objeto certo, bem como revogação sem adoção de medidas subsequentes para o plano de cargos e salários."
Igualmente, em relação à ponderação sobre a utilidade pública da Ordem dos Economistas do Brasil (OEB) e sobre a ausência de desvio de finalidade, não vislumbro a omissão ou obscuridade suscitada, vez que os pontos são abordados nos itens 43 a 45 do relatório condutor da deliberação recorrida:
"43. A natureza da Ordem dos Economistas do Brasil, como entidade de utilidade pública, não desfigura a natureza privada da entidade, uma vez que não compõe a Administração Pública Indireta e, portanto, não está sujeita as mesmas normas de execução de despesas públicas como os Conselhos de Classe. 
44. Dessa forma, a transferência de recursos a entidades privadas não pode servir apenas como meio de fragilização da autoridade pública no dever de conferência da boa e regular aplicação dos recursos públicos, com a incidência dos mecanismos legais de controle previstos na legislação de Direito Financeiro, particularmente no caso em que não houve a delimitação precisa do objeto conveniado, o estabelecimento de parâmetros orçamentários compatíveis com os preços de mercado e a adoção de critérios objetivos de escolha de fornecedores de bens e serviços. 
45. Por fim, não se faz necessária a demonstração de desvio de finalidade ou o auferimento de benefícios pessoais nos eventos realizados por efeito dos convênios firmados, uma vez que o pressuposto legal para o julgamento é a evidenciação do 'ato praticado com grave infração à norma legal ou regulamentar de natureza contábil, financeira, orçamentária, operacional e patrimonial' (art. 58, II, da Lei 8.443/92) ." 
Em verdade, as presentes razões recursais já foram analisadas na deliberação embargada e todas as questões foram decididas, não caracterizando omissão o fato de não terem sido adotadas as teses e interpretações preferidas pelo embargante.
A maioria das ilações lançadas consistem em tentativa de rediscutir o mérito da matéria decidida por este Colegiado. Contudo, tal finalidade é incabível na espécie recursal eleita, a qual é via estreita destinada tão somente a integrar ou esclarecer a decisão impugnada. Se o embargante quer demonstrar seu inconformismo com o resultado do julgamento e reinstalar a discussão jurídica já apreciada pelo Tribunal, deverá fazê-lo pelas vias recursais adequadas, pois extrapola os limites dos embargos de declaração o rejulgamento da causa.
De tal modo que, inexistindo as alegadas obscuridades e omissões, e não havendo sido identificados outros vícios a serem sanados na deliberação atacada, devem ser rejeitados os presentes embargos.
Ante o exposto, voto por que o Tribunal adote o Acórdão que ora submeto à deliberação deste Colegiado.
TCU, Sala das Sessões, em 20 de abril de 2022.
Ministro BRUNO DANTAS 
Relator